【裁判字號】    89,簡上,133
【裁判日期】    890906
【裁判案由】    給付票款
【裁判全文】
臺灣高雄地方法院民事判決  八十九年度簡上字第一三三號
    上  訴  人  巨林金屬有限公司
    法定代理人  甲○○
    被上訴人    乙○○
    訴訟代理人  丙○○
右當事人間請求給付票款事件，上訴人對於中華民國八十九年二月二十四日本院八十
八年度雄簡字第三四二一號第一審判決提起上訴，本院判決如左：
    主  文
上訴駁回。
第二審訴訟費用由上訴人負擔。
    事    實
甲、上訴人方面：
一、聲明：求為判決（一）原審判決廢棄。二）右廢棄部分，被上訴人在第一審之訴
    其假執行之聲請均駁回。（三）如受不利之判決時，請准上訴人提供現金或等值
    之銀行可轉讓定期存款單為擔保免為假執行。
二、陳述：除與原判決記載相同者茲予引用外，補稱：
      （一）被上訴人乙○○乃訴外人巨林種苗有限公司（下稱巨林公司）之總經理
            巨林公司股東會本要求其應於八十七年十月底回台灣召開股東會議，並
            要求應將公司經營之財務業務狀況及未來經營計劃方針提出股東會確認
            ，被上訴人竟違背總經理應有之職責，並拒絕回台灣參加股東會，分別
            於八十七年十二月二十八日及八十八年五月八日提出辭意，又考量其年
            事已高不適合擔任該職，乃准其於民國八十七年十二月三十一日離職，
            被上訴人並與巨林公司約定應於八十八年三月二十日辦理物品、財產、
            經費帳冊等移交，巨林公司則支付被上訴人薪資，系爭支票為薪資之一
            部分，惟被上訴人至今仍未將巨林公司之一九九三年份黑色鳥王二千Ｃ
            Ｃ（牌照號碼鄂Ａ八○六一二號）汽車及其他財產返還公司，竟意圖不
            法之所有侵占入己，此行為顯已涉及刑法侵占罪刑，亦為民事侵權行為
            ，故應負侵權行為損害賠償責任。經巨林種苗有限公司發函通知被上訴
            人辦理移交手續，惟被上訴人皆置之不理。
  （二）按依民法第二百九十四條規定：債權人得將債權讓與第三人，而巨林公司業
        將其對被上訴人之損害賠償債權讓與上訴人，上訴人爰依民法第二百九十七
        條規定，以上訴書狀繕本之送達，作為債權讓與之意思表示通知，故上訴人
        得就巨林公司之權利對抗被上訴人。查被上訴人本應於八十八年三月二十日
        前將巨林公司之物品、財產、經費帳冊移交，惟至今仍未移交完畢，顯然對
        巨林種苗有限公司負有債務，故上訴人主張被上訴人有對待給付之義務，且
        此對待給付有履行上牽連關係，故上訴人主張民法第二百六十四條之同時履
        行抗辯顯屬有據。另被上訴人偽允交出巨林種苗有限公司之產財經費等帳目
        後，已收受給付薪資之系爭票據，竟又食言並侵占巨林公司之汽車等財物，
        其取得系爭票據亦屬惡意，依票據法第十三條但書規定，上訴人自可為此抗
        辯。
  （三）被上訴人尚未交出之財產分別為電器用品及上述之汽車一部，總計價值新台
        幣（以下同）七十五萬元，依民法第三百三十四條規定，上訴人得就上開七
        十五萬元之金額，於二十四萬四千元之範圍內主張抵銷，因此被上訴人於原
        審主張給付票款金額，顯無理由。
  （四）上訴人與被上訴人確實有在八十八年三月二十九日辦理移交，上開汽車及其
        行照也都已交付巨林公司，惟汽車尚未辦理過戶手續，且移交係在台灣辦理
        並未實際清點，後被上訴人未能完成清點工作，上訴人始讓第三紙支票即系
        爭支票跳票。
三、證據：除援用原審之立證方法外，補提：債權讓與契約書、信函及巨林公司董事
    會決議、財產移交清冊等件。
乙、被上訴人方面：
  一、聲明：上訴駁回。
  二、陳述：除與原審判決書記載相同者茲予引用外，補陳略稱：
  （一）被上訴人於八十七年十二月三十一日向巨林公司提出辭呈時，已將一九九三
        年份黑色鳥王二千ＣＣ（牌照號碼鄂Ａ八○六一二號）汽車一部交還巨林公
        司，嗣因上訴人簽發之票號ＢＣ0000000號，面額二十四萬四千元，
        供給付被上訴人薪資之系爭支票，至八十八年六月三十日始到期，巨林公司
        代表人甲○○乃於八十八年三月二十一日出具書面，同意巨林公司所簽發之
        三紙作為被上訴人薪資用之支票（連同系爭支票在內）未全部兌現前，願將
        該鳥王二千ＣＣ之汽車提供予被上訴人作為擔保，則被上訴人在票號ＢＣ0
        000000號支票未兌現前，依與巨林公司前開保證書之約定，而未辦理
        該車之過戶手續，於法尚無不合，並非侵占，上訴人亦不得依民法第三百三
        十四條規定主張抵銷，況該車已交還巨林公司，又已使用六、七年，折舊後
        之價值已低於十萬元。
  （二）上訴人主張巨林公司所有之空調、ＶＣＤ、彩電、洗依機等電器用品，欲與
        系爭票款債權主張抵銷，被上訴人否認積欠上開債權，蓋截至八十八年三月
        二十日移交日，巨林公司尚應支付八十八年一月一日至八十八年三月二十
        日之薪資與被上訴人、八十四年至八十七年年終考核獎金、又巨林種苗
        有限公司本應支付欠薪美金二萬四千六百二十二元（折合新台幣八十萬元）
        與被上訴人，因在移交日巨林公司負責人甲○○稱被上訴人配住之公司宿舍
        所裝設之空調、彩色電視及洗衣機等電器用品願意折價讓與被上訴人，故被
        上訴人乃口頭答應放棄上述、之請求，並將第項之請求數額降低為六
        十五萬九千一百二十六元。綜上，上開電器用品應已歸被上訴人所有，被上
        訴人對該等電器用品自無所謂侵占、侵權之情事，職是上訴人對之主張抵銷
        一節，應無理由。況上開電器除ＶＣＤ外，已使用六、七年之久，價值已菲
        薄。八十八年三月二十九日移交時已清點過財產，上開電器等物品均是上訴
        人當時同意不取回的。嗣上訴人翻悔要被上訴人提前將上開汽車過戶，被上
        訴人因恐缺乏保障而拒絕，上訴人乃復要求被上訴人將上開物品歸還。
 三、證據：爰用原審之立證方法，未另提證據。
    理    由
一、本件被上訴人起訴主張其執有上訴人所簽發，付款人為彰化商業銀行前鎮分行，
    發票日八十八年六月三十日，票號ＢＣ0000000號，面額二十四萬四千元
    之支票一紙，詎其於八十八年六月三十日提示竟未獲付款，為此爰本於票據之法
    律關係，訴請判令上訴人給付票款二十四萬四千元，及自八十八年六月三十日起
    至清償日止，按週年利率百分之六計算之利息等語。
二、上訴人則以：前揭支票係因被上訴人擔任訴外人巨林公司之總經理職務，於八十
    七年十二月三十一日離職時，與巨林公司約定應於八十八年三月二十日辦理移交
    完畢，而由上訴人簽發系爭支票作為支付被上訴人薪資之一部，因被上訴人仍未
    辦理一九九三年份黑色鳥王二千ＣＣ汽車之過戶手續及電器用品返還公司，應負
    民事侵權行為損害賠償責任，訴外人巨林公司業將其對被上訴人之債權讓與上訴
    人上訴人得主張民法第二百六十四條之同時履行抗辯權；另因上訴人同意交出巨
    林公司之財產經費後，已收受給付薪資之系爭支票，竟又食言並侵占巨林公司之
    汽車等財物，其取得系爭票據亦屬惡意，上訴人亦得依票據法第十三條但書規定
    為抗辯；及被上訴人尚未交出之財產電器用品及汽車一部，總計價值七十五萬元
    ，上訴人依民法第三百三十四條規定，於二十四萬四千元之範圍內主張抵銷等語
    ，資為抗辯。
三、被上訴人主張伊執有上訴人所簽發，付款人為彰化商業銀行前鎮分行，發票日八
    十八年六月三十日，票號ＢＣ0000000號，面額二十四萬四千元之支票一
    紙，詎於八十八年六月三十日提示竟遭退票。又被上訴人於八十七年十二月三十
    一日辭職時，已將一九九三年份黑色鳥王二千ＣＣ汽車一部交還巨林公司等事實
    業據提出支票及退票理由單各一紙為證，且為上訴人所不爭執，應認係屬真實。
    是本件兩造爭執重點厥為：(一)被上訴人是否已依約移交完畢、(二)被上訴人是否確
    侵占巨林公司之前揭汽車及電器用品未還，上訴人得否主張民法第二百六十四條
    之同時履行抗辯、(三)上訴人得否依民法第三百三十四條為抵銷抗辯、(四)被上訴人
    之取得系爭支票是否惡意，上人得否為票據法第十三條但書之抗辯。
四、被上訴人與巨林公司之法定代理人甲○○於八十八年三月二十一日共同書立巨林
    種苗（武漢）有限公司總經理交接會銜報告已載明「職等奉命於一九九九年三月
    二十日交接完畢，除交接清冊所列物品、財產、經費、帳冊．．．等項目予以確
    認外，其餘未列項目，所涉及財產、債務、契（合）約、承諾等，有糾紛之不法
    情事，均與巨林種苗（武漢）有限公司無關，全由移交人乙○○先生負責。」，
    而兩造就前開報告之真正均不爭執，是前開報告既已載明交接完畢，而上訴人就
    其主張所謂交接係在台灣辦理，並未實際為清點之事實復未能舉證以實其說，自
    應認被上訴人主張已於八十八年三月二十一日移交完畢之詞為真；況被上訴人業
    將前開黑色鳥王二千ｃｃ汽車交還巨林公司，亦為上訴人所不爭執，是上訴人主
    張被上訴人涉有侵占行為，應負侵權行為損害賠償責任，自無理由。
五、次查巨林公司法定代理人甲○○業已出具保證書載明：「本人承諾支付乙○○先
    生共參張遠期支票，總金額新臺幣伍拾柒萬肆仟元正，如支付日無法兌現，本人
    願提供現巨林種苗武漢公司所有，日產牌２０００ＣＣ黑色自用車牌照號碼鄂Ａ
    八○六一二號作為擔保」，而上訴人就前開保證書之真正亦未為爭執，則被上訴
    人主張於第三紙支票即系爭支票未兌現前，得依巨林公司前揭保證書之約定，不
    願配合辦理前開汽車之過戶手續，於法尚無不合。
六、按「因契約互負債務者，於他方當事人未為對待給付前，得拒絕自己之給付。但
    自己有先為給付之義務者，不在此限。」固為民法第二百六十四條第一項所明定
    ，然所謂之同時履行之抗辯，乃係基於雙務契約而發生，倘雙方之債務，非本於
    同一雙務契約而發生，縱令雙方債務在事實上有密切關係，或雙方之債務雖因同
    一之雙務契約而發生，然其一方之給付，與他方之給付，並非立於互為對待給付
    之關係者，均不能發生同時履行之抗辯（最高法院五十九年台上字第八五０號判
    例意旨參照）。本件訴外人巨林公司積欠被上訴人之薪資債務，與上訴人主張被
    上訴人侵占之該公司汽車與電器用品，並非基於雙務契約而發生之債權債務關係
    甚明；況被上訴人並未侵占巨林公司任何物品亦如前述，是上訴人主張為同時履
    行抗辯，亦無理由。
七、次按「二人互負債務，而其給付種類相同，並均屆清償期者，各得以其債務，與
    他方之債務，互為抵銷。」民法第三百三十四條第一項前段雖明文規定，惟查被
    上訴人並未積欠巨林公司任何債務已明如前，上訴人基於債權讓與，自亦不得
    對被上訴人為任何抵銷之主張自明。
八、又上訴人簽發系爭支票交付被上訴人，係供作巨林公司應給付被上訴人之薪資等
    事實，為兩造所不爭，則被上訴人取得系爭支票已難認有票據法第十三條但書所
    謂「執票人取得票據出於故意」之情事存在，且參諸最高法院六十四年台上字第
    一五四０號判例意旨所示，發票人如主張執票人取得該票據係出於惡意或詐欺者
    ，即應就該惡意取得之事實負舉證責任。本件上訴人雖以被上訴人取得系爭支票
    系出於惡意，惟未能舉證以實其說，其主張被上訴人之取得系爭支票係出於惡意
    所為抗辯，自無足採。
九、綜上所述，本件被上訴人本於票據法上之法律關係，請求上訴人給付票款二十四
    萬四千元，及自付款提示日之八十八年六月三十日起至清償日止，按週年利率百
    分之六計算之利息，核與票據法第五條第一項、第一百四十四條準用第三十九條
    、第二十九條第一項及第一百三十三條規定相符，應予准許。原審因而為上開內
    容之判決，並以本件係命清償票據上債務之判決，而依職權宣告假執行，核其認
    事用法，均無違誤，上訴人仍執陳詞指摘原判決不當，求為廢棄改判，其上訴無
    理由，應予駁回。
十、末按「對於簡易訴訟程序之第二審裁判，其上訴利益逾第四百六十六條所定之額
    數者，當事人僅得以其適用法規顯有錯誤為理由，逕向最高法院提起上訴或抗告
    。」「對於財產權訴訟之第二審判決，如因上訴所得受之利益，不逾新臺幣一百
    萬元者，不得上訴。」民事訴訟法第四百三十六條之二第一項、第四百六十六條
    第一項分別定有明文。是對於簡易訴訟程序之第二審判決，得提起第三審判決者
    ，以其因上訴所得受之利益逾一百萬元者為限，而本件上訴人提起上訴請求之金
    額為二十四萬四千元，未逾前開數額，自不得再提起第三審上訴，是本件經本院
    為二審判決即已確定，上訴人請求如受不利判決願供擔保請准免為假執行，即無
    必要，附此明。
據上論結：本件上訴為無理由，依民事訴訟法第四百三十六條之一第三項、第四百四
十九條第一項、第七十八條，判決如主文。
中      華      民      國    八十九    年      九      月      六      日
                              臺灣高雄地方法院民事第六庭
~B審判長法官  陳明富
~B法      官  吳文婷
~B法      官  林玉心
右為正本係照原本作成。
本判決不得上訴。
中      華      民      國    八十九    年      九      月      六      日
~B法院書記官  鄭裕一


司法院資訊處製作；財團法人民間司法改革基金會備份。
